臺灣苗栗地方法院刑事判決　　　　　　　96年度簡上字第2 號
上　訴　人　臺灣苗栗地方法院檢察署檢察官
被　　　告　鄭美芳
上列被告因詐欺案件，上訴人不服本院苗栗簡易庭95年度苗簡字
第1045號中華民國95年11月24日第一審簡易判決（聲請簡易判決
處刑案號：95年度偵字第4788號），提起上訴並移送併案審理（
臺灣士林地方法院檢察署95年度偵字第6406號），本院管轄之第
二審合議庭逕依通常程序自為第一審判決如下：
    主      文
原判決撤銷。
鄭美芳幫助犯詐欺取財罪，處拘役伍拾伍日，如易科罰金，以銀
元參佰元即新臺幣玖佰元折算壹日。
    事      實
一、犯罪事實：
（一）鄭美芳明知無正當理由，提供向金融機構申設之存款帳戶
      存摺、金融卡等資料予他人使用，係幫助他人作為詐欺取
      財犯罪時，隱匿詐欺所得之用。其仍基於幫助之意思，於
      民國95年1 月25日向臺中商業銀行苑裡分行，申設000000
      000000號活期儲蓄存款帳號後，於同年2 月間某日，併同
      所有之台新銀行北天母分行存摺（帳號：00000000000000
      號）及苑裡郵局存摺（帳號：0000000-0000000 號）共3
      本帳戶、提款卡及密碼交付予當時交往中之男友林敬文（
      另案偵辦），提供予真實姓名年籍不詳之成年詐欺集團份
      子使用，供作為向他人詐欺取時轉帳之工具。嗣被害人陳
      淑娟於同年3 月13日，遭姓名年籍不詳之詐欺集團份子，
      以謊稱要辦理信用貸款須先支付手續費、稅金等名義，而
      前後匯入各新台幣（下同）30800 元及58000 元至臺中商
      業銀行苑裡分行帳戶內，然事後均未獲得核貸，至此始知
      受騙。
（二）又被害人徐嘉慶於同年2 月18日下午3 時許，遭詐欺集團
      以網路交友方式，佯稱願與其見面惟需先匯款3000元，另
      於同年2 月24日上午10時許，致電位在南投縣仁愛鄉○○
      路89之3 號之徐寬熹表示佯稱中獎，惟需繳交佣金及會費
      等情，致使徐嘉慶、徐寬熹陷於錯誤，遂分別於同年2 月
      18日在台北市捷運西門站、同年3 月1 日在台中縣慶豐銀
      行，匯款3000元（徐嘉慶部分）、60000 元（徐寬熹部分
      ）至鄭美芳上開台新銀行北天母分行、苑裡郵局帳戶內，
      並立即由詐欺集團成員將之提領殆盡，藉此隱匿該集團詐
      欺之犯罪所得，嗣徐嘉慶、徐寬熹發覺有異，始知受騙。
      林敬文再於同年3 月15日，將上揭存摺及金融卡交還鄭美
      芳，嗣徐嘉慶報案後，為警循線而查獲上情。
二、案經苗栗縣警察局通霄分局報告臺灣苗栗地方法院檢察署偵
    查後聲請簡易判決處刑及經臺灣士林地方法院檢察署移送併
    案審理。
    理   由
一、認定犯罪事實所憑證據及理由
    被告鄭美芳對交付上開所有之銀行、郵局存摺帳戶資料予林
    敬文之事實，業於警詢、偵訊及本院審理中坦白承認。並有
    台中商業銀行、台新銀行及苑裡郵局交易明細各乙份及證人
    陳淑娟、徐嘉慶及徐寬熹於警詢中之證述等件在卷足參。是
    被告之自白與事實相符，事證明確，犯行足以認定。
二、論罪科刑部分：
（一）按行為後法律有變更者，適用行為時之法律。但行為後之
      法律有利於行為人者，適用最有利於行為人之法律，刑法
      第2 條第1 項定有明文。質言之，行為後法律有變更者，
      應將行為時之法律與裁判時之法律比較適用最有利於行為
      人之法律。又比較新舊法時，應就罪刑有關之共犯、未遂
      犯、想像競合犯、牽連犯、連續犯、結合犯，以及累犯加
      重、自首減輕暨其他法定加減事由（如身分加減）與加減
      比例等一切規定，綜其全部罪刑之結果而為比較，再適用
      有利於行為人之法律處斷，而不得一部割裂分別適用不同
      之新舊法（最高法院24年上字第4634號、29年度上字第96
      4 號、95年第8 次刑事庭會議決議參照）。經查：
   1、被告所犯之刑法第339 條第1 項法定本刑中關於罰金刑最
      低額部分，依修正後刑法第33條第5 款規定為「新臺幣 1
      千元以上，以百元計算之」，較修正前之舊法所定罰金最
      低額為銀元1 元以上為重，依刑法第2 條第1 項規定，以
      修正前之規定有利於被告。
   2、被告行為時之刑法第30條第1 項、第2 項分別規定：「幫
      助他人犯罪者，為從犯。雖他人不知幫助之情者，亦同」
      、「從犯之處罰，得按正犯之刑減輕之」，而95年7 月1
      日修正公布施行之刑法第30條第1 項、第2 項則規定：「
      幫助他人實行犯罪行為者，為幫助犯。雖他人不知幫助之
      情者，亦同。」、「幫助犯之處罰，得按正犯之刑減輕之
      」，本件被告行為依修正前或修正後之規定，均構成幫助
      犯，且修正後之新法對於幫助犯刑度部分並無更動，是上
      開新法之規定，並未有利於被告。
   3、被告於犯罪時之刑法第41條第1 項前段規定：「犯最重本
      刑為5 年以下有期徒刑以下之刑之罪，而受6 個月以下有
      期徒刑或拘役之宣告，因身體、教育、職業、家庭之關係
      或其他正當事由，執行顯有困難者，得以1 元以上3 元以
      下折算一日，易科罰金。」又被告行為時之易科罰金折算
      標準，修正前罰金罰鍰提高標準條例第2 條前段（現已刪
      除）規定，就其原定數額提高為100 倍折算1 日，則本件
      被告行為時之易科罰金折算標準，應以銀元300 元折算 1
      日，經折算為新臺幣後，應以新臺幣900 元折算為1 日。
      惟95年7 月1 日修正公布施行之刑法第41條第1 項前段則
      規定：「犯最重本刑為5 年以下有期徒刑以下之刑之罪，
      而受6 個月以下有期徒刑或拘役之宣告者，得以新臺幣 1
      千元、2 千元或3 千元折算一日，易科罰金。」比較修正
      前後之易科罰金折算標準，以95年7 月1 日修正公布施行
      前之規定，較有利於受刑人。
   4、因之，經綜其全部罪刑之結果而為比較，修正後刑法之規
      定並無較有利被告之情形，依修正後刑法第2 條第1項 前
      段規定，應一體適用修正前刑法之規定。
（二）按幫助犯之成立，主觀上行為人須有幫助故意，客觀上須
      有幫助行為，意即需對於犯罪與正犯有共同之認識，而以
      幫助之意思，對於正犯資以助力，而未參與實施犯罪之行
      為者而言（參照最高法院75年度台上字第1509號、88年度
      台上字第1270號判決意旨）。本件被告將其申請及所有之
      金融帳戶，連同該帳戶之存摺、提款卡及印章，一併交給
      真實姓名年籍不詳之詐欺集團成員使用，供該成員所屬之
      詐欺集團作為其對被害人陳淑娟、徐嘉慶及徐寬熹實施詐
      欺犯罪之取款工具，顯係基於幫助他人實施詐欺取財犯罪
      之犯意，且所為提供金融帳戶之行為，亦屬刑法詐欺罪構
      成要件以外之行為。是被告既以幫助他人犯罪之意思，而
      參與犯罪構成要件以外之行為，核被告所為，係犯修正前
      刑法第30條第1 項前段、刑法第339 條第1 項之幫助詐欺
      取財罪。
（三）被告鄭美芳係幫助犯，依修正前刑法第30條第2 項之規定
      ，減輕其刑。
（四）按94年2 月2 日修正公布，並於95年7 月1 日施行之刑法
      第57條乃為法院就刑之裁量審認標準見解之明文化，非屬
      法律之變更（最高法院刑事庭第8 次會議決議參照），自
      毋庸比較新舊法，併此敘明。
三、查被告有如事實欄所載幫助詐欺取財之犯罪事實，惟原起訴
    書僅記載犯罪事實欄（一）之犯行，至相關犯罪事實欄（二
    ）之犯罪事實雖未提及，惟業經檢察官移請併案審理，被告
    就此部分行為，既與起訴書部分有想像競合犯之裁判上一罪
    ，基於審判不可分原則，應為起訴效力所及，本院自應一併
    予以審理，附此敘明。又原審認本案事證明確，予以論罪科
    刑，固非無見。惟查，檢察官移送本院併案審理之部分，與
    本件聲請簡易判決處刑之部分有想像競合犯之裁判上一罪關
    係，業如前述，原審未及審究，容有未合。上訴人主張原審
    漏未審酌此部分之幫助詐欺取財犯行，指摘原審判決不當，
    為有理由。是原審判決既有上述之瑕疵可指，尚難維持，自
    應由本院予以撤銷改判。本院審酌被告之犯罪動機、目的、
    手段係將金融帳戶交予不詳姓名年籍之成年人作為詐騙工具
    ，復未提供該不詳姓名年籍之成年人之真實姓名供調查，致
    使被害人陳淑娟、徐嘉慶及徐寬熹分別受有匯款88800 元、
    3000元及60000 元之損失、被告犯後坦承犯行之態度等一切
    情狀，量處如主文所示之刑，並諭知如易科罰金之折算標準
    ，以資懲儆。
四、適用法律依據：
（一）刑事訴訟法第452 條、第455 條之1 第3 項、第364 條、
      第369 條第1 項前段、第299 條第1 項前段。
（二）刑法第2 條第1 項前段、第339 條第1 項、修正前刑法第
      30條第1 項前段、第2 項、第41 條第1 項前段。
（三）罰金罰鍰提高標準條例第1 條前段、修正前罰金罰鍰提高
      標準條例第2 條。
（四）現行法規所定貨幣單位折算新台幣條例第2 條。
本案經檢察官李基彰到庭執行職務。
中　　華　　民　　國　　96　　年　　3   　月　　6   　日
                  刑事第二庭審判長法　官  楊  清  益
                                  法  官  吳  炳  桂
                                  法  官  林  靜  雯
以上正本證明與原本無異。
本件不得上訴。
                                  書記官  劉  千  瑄
中　　華　　民　　國　　96　　年　　3 　　月　　6 　　日
附錄本判決論罪科刑法條全文：
刑法第339 條（普通詐欺罪）：
意圖為自己或第三人不法之所有，以詐術使人將本人或第三人之
物交付者，處5 年以下有期徒刑、拘役或科或併科1 千元以下罰
金。
以前項方法得財產上不法之利益或使第三人得之者，亦同。
前二項之未遂犯罰之。
